【裁判字號】    96,上易,184
【裁判日期】    970325
【裁判案由】    分割共有物
【裁判全文】
臺灣高等法院臺南分院民事判決    96年度上易字第184號
上  訴  人  丁○○
            甲○○
            己○
            丙○○
            戊○○
兼上五人共同
訴訟代理人  乙○○
被 上 訴人  庚○○
上列當事人間請求分割共有物事件，上訴人對於中華民國九十六
年七月三日臺灣雲林地方法院第一審判決（九十五年度訴字第三
八八號）提起上訴，本院於九十七年三月十一日言詞辯論終結，
判決如下：
      主      文
原判決廢棄。
兩造共有坐落雲林縣斗南鎮○○段一一二八地號、田、面積五五
六平方公尺土地，同段一一二九地號、田、面積七七六平方公尺
土地，同段一二二四地號、田、面積一六一八平方公尺土地合併
分割如附圖甲案所示；其中編號Ａ部分、面積四二一‧四三平方
公尺土地由被上訴人取得；編號Ｂ部分、面積三五四．五七平方
公尺土地，編號Ｃ部分、面積五五六平方公尺土地，編號Ｄ部分
、面積一六一八平方公尺土地，由上訴人丁○○、甲○○、己○
、丙○○、戊○○、乙○○取得，並均按應有部分各六分之一保
持共有。
第一、二審訴訟費用由兩造依附表所示應有部分比例負擔。
      事  實  及  理  由
一、被上訴人起訴主張：坐落雲林縣斗南鎮○○段一一二八地號
    、田、面積五五六平方公尺土地，同段一一二九地號、田、
    面積七七六平方公尺土地，同段一二二四地號、田、面積一
    六一八平方公尺土地，編定使用種類均為特定農業區農牧用
    地，係兩造所共有，各共有人之應有部分均為七分之一。兩
    造間就系爭三筆土地並無不分割之特約，亦無因物之使用目
    的不能分割之情形，因不能達成分割協議，爰請求合併分割
    ，而於原審聲明：系爭三筆土地分割如原判決附圖所示，或
    予變價分割等語。嗣原審判決後，經上訴人提起上訴到院，
    被上訴人於本審則另聲明：(一)上訴駁回，或系爭三筆土地合
    併分割如本判決附圖甲案所示。(二)訴訟費用由上訴人負擔。
二、上訴人則以：渠等均同意將系爭三筆土地合併分割，且於分
    割後仍願繼續保持共有；原審判決結果對渠等並不公平等語
    置辯；並聲明：(一)原判決廢棄。(二)系爭三筆土地合併分割如
    本判決附圖乙案所示。(三)訴訟費用由被上訴人負擔。
三、被上訴人主張：系爭三筆土地之地目均為田，編定使用種類
    均為特定農業區農牧用地，係兩造所共有，各共有人之應有
    部分均為七分之一。兩造間就系爭三筆土地並無不分割之協
    議，又無法協議分割等情，業據其於原審提出系爭土地之地
    籍圖、土地登記謄本等件為證（原審調字卷第九頁至十五頁
    ），且為上訴人所不爭，堪信被上訴人之上開主張為真實。
四、按每宗耕地分割後每人所有面積未達０．二五公頃者，不得
    分割。但農業發展條例八十九年一月四日修正施行前之共有
    耕地，得分割為單獨所有，此參農業發展條例第十六條第一
    項第四款規定至明；至於農業發展條例修正前已共有之耕地
    ，雖部分共有人於該條例修正後，移轉持分土地，致部分共
    有人已非屬本條例修正前之共有持分土地所有權人，惟為不
    影響原共有人權益並使產權單純化，如其共有人數維持於該
    條例修正前共有人數之原則下，仍得准予依該條例辦理分割
    者，並經內政部於八十九年七月七日，以（八九）台內地字
    第八九０九一七五號，及於八十九年九月十六日以（八九）
    台內地字第八九一三一一四號函示在卷（參見原審訴字卷第
    九五頁、第九六頁）可佐。準此，於農業發展條例八十九年
    一月四日修正施行前已共有之耕地，於修正後雖原共有人之
    應有部分因移轉，致原共有人有所變更，惟如變更後之共有
    人數與修正施行前之共有人數相同，仍不受每宗耕地分割後
    ，每人所有面積須達０．二五公頃之限制。查：系爭三筆土
    地均係特定農業區之農牧用地，已如上述，核係農業發展條
    例第三條第十一款所稱之「耕地」。系爭三筆土地於農業發
    展條例八十九年一月四日修正施行前，係由上訴人等六人與
    訴外人沈水順所共有，嗣由被上訴人於該條例修正施行後之
    九十三年十月十一日，經法院拍賣而取得訴外人沈水順之應
    有部分等情，此參卷附系爭土地登記謄本（原審調字卷第十
    頁至第十五頁）之記載自明，堪認系爭三筆土地於農業發展
    條例八十九年一月四日修正前後之共有人數均相同；雖系爭
    三筆土地之面積均不足０．二五公頃，且被上訴人請求原物
    合併分割，依其應有部分換算結果，其個人分得之土地面積
    亦僅四二一．四三平方公尺，惟依上開說明，被上訴人訴請
    法院裁判分割為單獨所有者，於法仍無不合。
五、第按各共有人除因物之使用目的不能分割，或契約定有不分
    割之期限者外，得隨時請求分割共有物，又共有物分割之方
    法，不能協議決定者，法院得因任何共有人之聲請，命為原
    物或變價之分配，民法第八百二十三條第一項前段、第八百
    二十四條第二項分別定有明文。查：系爭三筆土地為兩造所
    共有，各共有人之應有部分均為七分之一，已如上述；又共
    有人間並未定有不分割之特約，系爭三筆土地亦無因物之使
    用目的不能分割情形，各共有人並均願合併分割，惟不能達
    成分割協議等情，為兩造於本院審理時所自陳（本審卷第七
    七頁）；被上訴人據此訴請就系爭三筆土地為合併分割者，
    於法即無不合，應予准許。
六、再查：
（一）系爭三筆土地略呈長方形狀；其中一一二八、一一二九地
      號土地相互毗鄰，而坐落在一二二四地號土地之北方，並
      由東向西依序排列。一一二八、一一二九地號土地與一二
      二四地號土地間，現有一條西北、東南走向之道路穿過其
      間，而將系爭三筆土地分隔為南、北之二區塊土地，並以
      一一二八、一一二九地號土地之南端，及一二二四地號土
      地之北端緊臨道路形狀，依序排列在道路之北、南兩側。
      上情，除經原審法院於九十五年六月三十日會同雲林縣斗
      南地政事務所人員勘測現場明確，有勘驗筆錄及地籍圖在
      卷（原審調字卷第九頁、第三七頁、第三八頁）可參外，
      且為兩造所不爭，均堪信實。
（二）本院審酌：
    (1)原審法院因上訴人在原審陳明不願合併分割，而以三筆土
      地各別細分結果，面積過小且地形狹長，喪失土地通常使
      用價值，不利於全體共有人，且有害於社會經濟等因素為
      由，而命為變價之分配者，固非無見，惟上訴人於本院審
      理時，已陳明合併分割及在分割後仍予保持共有之意願乙
      情，已如上述；是原審法院命為變價分配所審酌之情事既
      已變更，且兩造於本院審理時均陳明應為原物分割之意旨
      ，則原判決所採變價分配之分割方法，即難認為妥適。
    (2)本判決附圖甲案係將一一二九地號土地分割為二筆，其中
      西側土地即編號Ａ部分由被上訴人取得，東側土地即編號
      Ｂ部分，及其他一一二八、一二二四地號土地由上訴人等
      六人取得並繼續保持共有；至於附圖乙案則將一一二八地
      號土地分割為二筆，其中東側土地即編號Ａ部分由被上訴
      人取得，西側土地即編號Ｂ部分，及其他一一二九、一二
      二四地號土地由上訴人等六人取得並繼續保持共有。上開
      二分割方案均係採十足分割方法，各共有人於分割後並無
      持分分配不足情形，且各筆土地於分割後均得利用既成道
      路對外聯絡。
    (3)再就附圖乙案言，被上訴人分得坐落在一一二八地號土地
      之東側部分，依繪製複丈成果圖所示一千二百分之一之比
      例尺，換算其現場土地之寬度約為七公尺，土地長度則約
      在五十二公尺至六十公尺之間，至於其臨路之面寬亦僅約
      十一公尺而已，顯見該筆土地太過狹長；至就附圖甲案言
      ，被上訴人分得坐落在一一二九地號土地之西側部分，依
      繪製複丈成果圖所示一千二百分之一之比例尺，換算其現
      場土地之寬度約為十二公尺，土地長度則約在二十六公尺
      至四十公尺之間，至於其臨路之面寬也在十九公尺左右，
      該筆土地相對較為方正。
    (4)比較附圖甲案及乙案之優劣結果，其中附圖乙案中分配予
      被上訴人取得之土地太過狹長，不利於農地之再利用，對
      於系爭農牧用地於分割後之地力發揮亦屬不利；堪認本方
      案並非妥適之分割方案。至於甲案分配予被上訴人之土地
      較為方正，有利於分割後之土地利用，且將一一二九地號
      土地之東側土地分配予上訴人等六人取得後，上訴人等仍
      得合併一一二八地號土地後使用，對於其等利用土地之權
      益不致於造成損害，並有利於土地因合併使用而提升耕地
      之使用價值，對於發揮分割後農地之地力，顯然有利等情
      以觀，核係妥適之分割方案。
    (4)綜參上情，參酌以附圖甲案分割之方案，各共有人於分割
      後均得利用既成道路對外聯絡，符合農地之經濟利用，且
      兩造各自分得之土地面積與其等之應有部分相符，並無不
      能按應有部分受分配，而有以金錢補償情形；至於兩造所
      受分配之位置均相毗鄰，按諸常情，亦堪信各共有人分得
      之土地價值大致相當等一切情狀，認附圖甲案所示之分割
      方法，確係所有分割方案中之最適當者。
七、綜上，本件被上訴人就系爭三筆土地請求裁判為合併分割者
    ，既非無據，原審法院以上訴人在原審陳明不願合併分割，
    而命為變價之分配者，已因上訴人在本院審理時陳明合併分
    割及在分割後仍保持共有之意思，而情事變更，原判決所採
    變價分配之分割方法即非妥適，而難以維持；上訴意旨聲明
    廢棄改判，非無理由，爰將原判決予以廢棄；另審酌土地現
    況、兩造之利益及意願，及注意各個取得部分之經濟效益，
    並兼顧系爭土地為農牧用地之性質併其社會利益，基於公平
    原則，以本判決附圖甲案所示予以合併分割，而改判如主文
    第二項所示。
八、本件事證已臻明確，兩造其餘攻擊防禦方法及證據資料，於
    本件判決結果不生影響，爰毋庸一一論列。又本件係因共有
    物分割而涉訟，原判決雖經本院予以廢棄，惟未提起上訴之
    對造於原審及本院審理時，為其權益所為之行為，均係按當
    時之訴訟程度，為伸張或防禦其權利所必要之行為，若由敗
    訴當事人負擔全部費用者，顯失公平，爰併依民事訴訟法第
    八十條之一規定，命勝訴之一方，就本件共有土地分割之訴
    ，亦負擔第一、二審之部分訴訟費用，併此敘明。
九、據上論結，本件上訴為有理由，依民事訴訟法第四百五十條
    、第七十八條、第八十條之一、第八十五條第一項但書，判
    決如主文。
中    華    民    國    97    年    3     月    25    日
                  民事第三庭    審判長法  官  陳  光  秀
                                      法  官  曾  平  杉
                                      法  官  李  文  賢
上為正本係照原本作成。
不得上訴。
中    華    民    國    97    年    3     月    25    日
                                      書記官  劉  清  洪
附表：
（土地坐落：雲林縣斗南鎮○○段一一二八、一一二九、一二二
四地號）
┌──┬────┬────┬────────┐
│編號│共有人  │應有部分│訴訟費用分擔比例│
├──┼────┼────┼────────┤
│１  │庚○○  │1/7     │1/7             │
├──┼────┼────┼────────┤
│２  │丁○○  │1/7     │1/7             │
├──┼────┼────┼────────┤
│３  │甲○○  │1/7     │1/7             │
├──┼────┼────┼────────┤
│４  │己○    │1/7     │1/7             │
├──┼────┼────┼────────┤
│５  │丙○○  │1/7     │1/7             │
├──┼────┼────┼────────┤
│６  │戊○○  │1/7     │1/7             │
├──┼────┼────┼────────┤
│７  │乙○○  │1/7     │1/7             │
└──┴────┴────┴────────┘


司法院資訊處製作；財團法人民間司法改革基金會備份。
